ACORDAO-COMPLETO-2362429

ACÓRDÃO 1908/2019 ATA 30/2019 - PLENÁRIO

VISTO, relatado e discutido este recurso de revisão, interposto pelo Centro de Capacitação e Treinamento Patativa do Assaré contra o Acórdão 9713/2016-TCU-Segunda Câmara, retificado por inexatidão material pelo Acórdão 3623/2017-TCU-Segunda Câmara, de relatoria do ministro Augusto Nardes, que, entre outros pontos, julgou irregulares as contas especiais do recorrente e de Raimunda Maria da Silva, com condenação de débito e aplicação de multa.
ACORDAM os ministros do Tribunal de Contas da União, reunidos em sessão do Plenário, diante das razões expostas pela relatora, e com fundamento nos arts. 32, inciso III, e 35, inciso III, da Lei 8.443/1992, em:
9.1. conhecer do recurso de revisão e dar-lhe provimento parcial; 
9.2. excluir do débito de que trata o subitem 9.2 do Acórdão 9713/2016-TCU-Segunda Câmara as despesas comprovadas na fase recursal, atribuindo-se a seguinte composição à dívida remanescente:
	VALOR ORIGINAL (R$) 
	DATA DA OCORRÊNCIA

	17.477,63
	08/01/2007

9.3. reduzir a multa aplicada aos responsáveis, objeto do subitem 9.3 do acórdão recorrido, fixando-a em R$ 5.000,00 (cinco mil reais) ;
9.4. dar ciência deste acórdão ao recorrente, à Raimunda Maria da Silva (CPF XXX.912.154-XX) , ao Instituto Nacional de Colonização e Reforma Agrária e ao procurador-chefe da Procuradoria da República no Estado do Rio Grande do Norte.

Recurso de revisão interposto contra acórdão que, entre outros pontos, julgou irregulares contas do recorrente, condenando-o ao pagamento de débito e multa, em razão da omissão no dever de prestar contas do uso dos recursos repassados por meio de convênio celebrado com o Incra para prestação de assessoria social, técnica e jurídica às famílias acampadas, no âmbito do Plano Regional de Reforma Agrária para o Rio Grande do Norte.

Instituto Nacional de Colonização e Reforma Agrária, vinculado à Secretaria Especial de Agricultura Familiar e do Desenvolvimento Agrário da Casa Civil - Incra/Sead/CS.

3. Recorrente: Centro de Capacitação e Treinamento Patativa do Assaré (CNPJ 07.093.918/0001-71).

13.1. Ministros presentes: José Mucio Monteiro (Presidente), Walton Alencar Rodrigues, Benjamin Zymler, Raimundo Carreiro, Ana Arraes (Relatora), Bruno Dantas e Vital do Rêgo.
13.2. Ministro-Substituto convocado: Augusto Sherman Cavalcanti.
13.3. Ministros-Substitutos presentes: André Luís de Carvalho e Weder de Oliveira.

ANA ARRAES

ministro Augusto Nardes.

Adoto como relatório a instrução da Secretaria de Recursos - Serur (peça 92) , acompanhada por diretor (peça 93) e pelo Ministério Público junto ao TCU - MPTCU (peça 94) :
"INTRODUÇÃO
1.	Cuida-se de recurso de revisão (peças 62 a 73) interposto pelo Centro de Capacitação e Treinamento Patativa do Assaré contra o Acórdão 9713/2016-TCU-Segunda Câmara (peça 24) , retificado por inexatidão material pelo Acórdão 3623/2017-TCU-Segunda Câmara (peça 49) , da relatoria do Ministro Augusto Nardes, prolatado nos seguintes termos:
VISTOS, relatados e discutidos estes autos de tomada de contas especial, instaurada pelo Instituto Nacional de Colonização e Reforma Agraria - Incra/Ministério do Desenvolvimento Agrário/MDA, em desfavor do Centro de Capacitação e Treinamento Patativa do Assaré e de sua então Presidente, Sra. Raimunda Maria da Silva, em razão da omissão no dever de prestar contas;
ACORDAM os Ministros do Tribunal de Contas da União, reunidos em sessão de Segunda Câmara, ante as razões expostas pelo Relator, em:
9.1. considerar revel, para todos os efeitos, o Centro de Capacitação e Treinamento Patativa do Assaré, dando-se prosseguimento ao processo, de acordo com o art.12, § 3º, da Lei 8.443/1992;
9.2. rejeitar as alegações de defesa da Sra. Raimunda Maria da Silva;
9.2. julgar irregulares, com fundamento nos arts. 1º, inciso I, 16, inciso III, alínea 'a', da Lei 8.443/1992, c/c os arts. 19, caput, e 23, inciso III, da mesma Lei, e com os arts. 1º, inciso I, 202, § 6º, 209, inciso I, 210, caput, e 214, inciso III, do Regimento Interno do TCU, as contas da Sra. Raimunda Maria da Silva e do Centro de Capacitação e Treinamento Patativa do Assaré, condenando-os, solidariamente, ao pagamento do débito no valor original de R$ 60.940,00, (sessenta mil, novecentos e quarenta reais) , com a fixação do prazo de quinze dias, a contar das notificações, para comprovarem, perante o Tribunal (art. 23, inciso III, alínea 'a' da Lei 8.443, de 1992, c/c o art. 214, inciso III, alínea 'a' do Regimento Interno do TCU) , o recolhimento da dívida aos cofres do Instituto Nacional de Colonização e Reforma Agrária (Incra) [trecho retificado], atualizada monetariamente e acrescida dos juros de mora, calculados a partir da data de 8/1/2007, até a data do efetivo recolhimento, na forma prevista na legislação em vigor;
9.3. aplicar, individualmente, à Sra. Raimunda Maria da Silva e ao Centro de Capacitação e Treinamento Patativa do Assaré,  a multa prevista no art. 57 da Lei 8.443/1992, c/c o art. 267 do Regimento Interno do TCU, no valor de R$ 10.000,00 (dez mil reais) , fixando-lhes o prazo de 15 (quinze) dias, a contar das notificações, para comprovarem, perante o Tribunal (art. 23, inciso III, alínea 'a' da Lei 8.443, de 1992, c/c o art. 214, inciso III, alínea 'a' do Regimento Interno do TCU) , o recolhimento das dívidas ao Tesouro Nacional, atualizadas monetariamente desde a data do presente Acórdão até a data dos efetivos recolhimentos, se forem pagas após o vencimento, na forma da legislação em vigor;
9.4. autorizar, desde logo, nos termos do art. 28, inciso II, da Lei 8.443/1992, a cobrança judicial das dívidas, caso não atendidas as notificações;
9.5. encaminhar cópia deste acórdão, bem como do relatório e do voto que o fundamentam, ao Incra e ao Procurador-Chefe da Procuradoria da República no Estado do Rio Grande do Norte, para as providências que entender cabíveis, nos termos do § 3º do art. 16 da Lei 8.443/1992, c/c o § 7º do art. 209 do Regimento Interno do TCU.
HISTÓRICO
2.	Esta tomada de contas especial foi instaurada pelo Instituto Nacional de Colonização e Reforma Agraria (Incra) contra o Centro de Capacitação e Treinamento Patativa do Assaré e sua ex-Presidente, Srª Raimunda Maria da Silva, em razão da omissão no dever de prestar contas do uso dos recursos repassados por meio do Convênio CRT/RN/40.000/2006 - Siafi 579883 (peça 1, p. 34-46) , celebrado pela entidade com o Incra.
3.	O ajuste teve por objeto 'prestar assessoria social, técnica e jurídica às famílias acampadas, estimulando sua organização e capacitando-as para a busca de alternativas e formas de intervenções coletivas que possam contribuir para democratização da terra e consequentemente para o alcance das metas propostas no Plano Regional de Reforma Agrária para o Rio Grande do Norte'.
4.	Os recursos federais foram repassados em parcela única, mediante a ordem bancária 2007OB900010, no valor de R$ 60.940,00, emitida em 8/1/2007 (peça 1, p. 48) . O ajuste vigeu no período de 28/12/2006 a 29/7/2007, conforme cláusula nona do termo de convênio, alterada pela cláusula segunda do primeiro termo aditivo (peça 1, p. 42 e p. 98) , e previa a apresentação da prestação de contas até 29/9/2007, conforme cláusula quinta do termo de convênio (peça 1, p. 40) .
5.	Conforme descrito nas peças 80-82, esta Secretaria de Recursos propôs negar provimento ao recurso de revisão interposto (peças 62 a 73) , em face da ausência de elementos de pudessem estabelecer o nexo causal entre os valores transferidos e o seu uso no objeto do convênio.
6.	Entretanto, o Ministério junto ao TCU, representado pelo Subprocurador-Geral Paulo Soares Bugarin, manifestou-se diversamente nos autos (peça 83) e sugeriu a realização de diligências, da seguinte forma:
 (...) considerando que o recurso de revisão representa a última oportunidade de questionamento da deliberação desta Corte e considerando os princípios do impulso oficial e da verdade material, este representante do MP/TCU manifesta-se, preliminarmente, no sentido de que seja determinada a realização de diligência junto ao Banco do Brasil, com vistas à obtenção do extrato bancário da supracitada conta específica do convênio, bem como de cópia dos respectivos cheques emitidos pelo Centro de Capacitação e Treinamento Patativa do Assaré.
7.	A Exma. Ministra-Relatora, Ana Arraes, em Despacho acostado à peça 84, aquiesceu à proposta do MP/TCU e determinou à Serur que: 'realize diligência ao Banco do Brasil para que, no prazo de 15 dias, encaminhe o extrato bancário da conta corrente 23420-6 da agência 3525, a partir de janeiro/2007, e cópia dos cheques emitidos pelo Centro de Capacitação e Treinamento Patativa do Assaré'.
8.	Efetuada a diligência, o Banco do Brasil encaminhou, por intermédio do Ofício CENOP SJ nº 2018/35246689 (peça 88) , 'mídia gravável' em que constam o extrato da corrente referente ao período de dezembro de 2006 a março de 2014, bem como as respectivas microfilmagens dos cheques emitidos (peças 90-91) .
9.	Dessa forma, neste momento, por determinação do Despacho da Relatora, esta instrução complementa a análise realizada por esta Secretaria presente na peça 80, ante a obtenção da resposta à diligência.
EXAME DE MÉRITO
10.	Delimitação
10.1.	Constitui objeto desta instrução deste recurso de revisão verificar se os elementos entregues pelo Banco do Brasil (peças 90 e 91) em resposta à diligência promovida são suficientes para estabelecer o nexo de causalidade entre os recursos transferidos pelo convênio e as despesas realizadas pelo Centro de Capacitação e Treinamento Patativa do Assaré.
11.	Exame dos documentos para verificação da existência de nexo causal
11.1.	De posse do extrato bancário (peça 91) e das cópias microfilmadas dos cheques (peça 90) , foi possível estabelecer correlação entre esses documentos novos e os comprovantes que já constavam dos autos (peças 62-73) , inclusive com os mencionados pelo parecer do MP/TCU (peça 83) , nos seguintes termos:
6. Com efeito, compulsando os elementos comprobatórios acostados às peças 62/73, verifiquei que há, nas notas fiscais apresentadas, expressa referência ao Convênio CRT/RN/40.000/2006, objeto desta TCE, o que pode ser considerado como indício de verossimilhança das informações (peça 62, p. 55-56, 58-59; peça 63, p. 25-26; peça 72, p. 7-8, 10-11, 119-122, 125-126) .
11.2.	Além dos elementos citados pelo parquet especializado, fez-se um minucioso cotejo das diversas relações de pagamentos constantes das peças 62 a 73 com o extrato bancário e as cópias dos cheques ora recebidos (peças 90-91) . Há de ressaltar que as tabelas de 'relação de pagamentos' foram chanceladas pela responsável pela execução do convênio, além de estarem acompanhadas dos respectivos recibos de pagamento assinados pelos prestadores de serviço (coluna 'Comprovantes' do quadro constante do item 11.4 desta instrução) .
11.3.	Adicionalmente, observou-se que as cópias dos cheques (peça 90) são de titularidade do Centro de Capacitação e Treinamento Patativa do Assaré, os quais contêm o endosso da Srª. Raimunda, executora do convênio, e estão vinculados às respectivas relações de pagamentos também assinadas pela signatária do ajuste em tela.
11.4.	Como resultado dessa comparação, elaborou-se a tabela a seguir, na qual se indicam as peças nos autos em que se encontram os elementos que permitiram estabelecer o nexo de causalidade entre a verba pública transferida e as despesas realizadas para atingir o objetivo do convênio.
	Extrato - peça 91
	Valor
	Data
	Cópia (cheque) 
	Comprovantes
	Valor comprovado

	850002 - pág. 2
	4.540,00
	25/01/2007
	Peça 90, p. 21-22
	Peça 62, p. 60-142 e peça 63, p. 1-28 
	4.540,00

	850003 - pág. 2
	675,35
	26/01/2007
	Peça 90, p. 23-24
	Peça 63, p. 23-26
	675,35

	850004 - pág. 2
	1.100,00
	29/01/2007
	Peça 90, p. 25-26
	Peça 63, p. 23 e p. 28
	1.100,00

	850007 - pág. 3
	2.740,00
	02/02/2007
	Peça 90, p. 29-30
	Peça 72, p. 53-117
	2.740,00

	850005 - pág. 3
	1.085,02
	05/02/2007
	Peça 90, p. 31-32
	Peça 72, p. 116 e p. 118-126
	1.085,02

	850008 - pág. 3
	2.890,00
	08/02/2007
	Peça 90, p. 33-34
	Peça 63, p. 68-121
	2.290,00

	850009 - pág. 3
	3.150,00
	09/02/2007
	Peça 90, p. 33-34
	Peça 73, p. 57-131
	3.150,00

	850010 - pág. 3
	1.240,00
	14/02/2007
	Peça 90, p. 37-38
	Peça 72, p. 127-142 a peça 73, p. 1-56
	1.190,00

	850011 - pág. 3
	1.880,00
	22/02/2007
	Peça 90, p. 39-40
	Peça 71, p. 40-62 e p. 82-104
	1.790,00

	850012 - pág. 3
	600,00
	23/02/2007
	Peça 90, p. 41-42
	Peça 64, p. 3-20 e peça 71, p. 63-81
	507,00

	850015 - pág. 8
	1.200,00
	17/07/2007
	Peça 90, p. 43-44
	Peça 64, p. 21-68
	763,00

	850016 - pág. 8
	2.440,00
	17/07/2007
	Peça 90, p. 45-46
	Peça 63, p. 122-142 a peça 64, p. 1-2 e 72-100
	2.155,00

	850018 - pág. 8
	600,00
	23/07/2007
	Peça 90, p. 49-50
	Peça 64, p. 101-142 e peça 65, p. 1-11
	600,00

	850019 - pág. 8
	2.290,00
	23/07/2007
	Peça 90, p. 51-52
	Peça 65, p. 12-69
	2.290,00

	850021 - pág. 8
	600,00
	24/07/2007
	Peça 90, p. 55-56
	Peça 71, p. 25-39
	192,00

	850022 - pág. 8
	2.290,00
	24/07/2007
	Peça 90, p. 57-58
	Peça 62, p. 54-59 e peça 71, p. 2-19
	1.220,00

	850025 - pág. 8
	600,00
	25/07/2007
	Peça 90, p. 59-60
	Peça 71, p. 105-142 a peça 72, p. 1-3
	600,00

	850026 - pág. 8
	1.840,00
	25/07/2007
	Peça 90, p. 61-62
	Peça 72, p. 4-5 e p. 12-52
	1.795,00

	850027 - pág. 8
	1.200,00
	26/07/2007
	Peça 90, p. 65-66
	Peça 65, p. 70-125
	740,00

	850028 - pág. 8
	2.440,00
	26/07/2007
	Peça 90, p. 67-68
	Peça 65, p. 126-142 a peça 66, p. 1-40
	2.440,00

	850030 - pág. 8
	1.200,00
	26/07/2007
	Peça 90, p. 69-70
	Peça 70, p. 38-141
	600,00

	850032 - pág. 8
	4.540,00
	26/07/2007
	Peça 90, p. 71-72
	Peça 69, p. 75-142 a  peça 70, p. 1-37 e 142 e peça 71, p. 1
	4.540,00

	850036 - pág. 8
	1.200,00
	26/07/2007
	Peça 90, p. 77-78
	Peça 67, p. 96-142 a peça 68, p. 1-49
	1.200,00

	850037 - pág. 8
	2.440,00
	26/07/2007
	Peça 90, p. 79-80
	Peça 68, p. 50-142 a peça 69, p. 1-26
	2.440,00

	850038 - pág. 8
	1.200,00
	26/07/2007
	Peça 90, p. 81-82
	Peça 66, p. 41-138
	1.200,00

	850024 - pág. 8
	420,00
	26/07/2007
	Peça 90, p. 85-86
	Peça 72, p. 4 e p. 6-11
	420,00

	Total
	46.400,37
		42.262,37

11.5.	Esclarece-se que as diferenças porventura existentes entre as colunas 'Valor' (do cheque) e 'Valor comprovado' têm como razão a ausência de documentos comprobatórios do valor total do cheque, conforme pode-se verificar nos elementos constantes dos autos (indicados na coluna 'Comprovantes') ou comprovantes/lista de despesas em valor superior ao cheque emitido, a exemplo dos cheques 850002, 850019 e 850032.
11.6.	Verificou-se também discrepância entre as datas dos recibos (peça 64, p. 3-20 e peça 71, p. 63-81) , nos quais constam a data de 26/7/2007, referentes ao cheque 850012, que foi emitido em 23/2/2007 (peça 91, p. 3) . Todavia, essa ocorrência não configura falha suficiente para não considerar correta a aplicação dos recursos, inclusive por estar dentro da vigência do convênio.
11.7.	Portanto, o somatório da coluna 'Valor comprovado' (R$ 42.262,37) pode ser excluído do débito imputado aos responsáveis, uma vez que os elementos ora presentes no processo possibilitaram a comprovação da regular aplicação dessa quantia no objeto do convênio.
11.8.	Por outro lado, vale explicitar que, quanto aos cheques mencionados a seguir, não se encontrou suporte documental nas peças 62 a 73, de forma a se comprovar o regular uso dos recursos a eles referentes, ausente, desse modo, o necessário nexo de causalidade:
	Cheque
	Valor
	Local nos autos

	850001
	1.200,00
	Peça 90, p. 19-20 e peça 91, p. 2

	850006
	1.200,00
	Peça 90, p. 27-28 e peça 91, p. 3

	850017
	1.017,15
	Peça 90, p. 47-48 e peça 91, p. 8

	850020
	500,00
	Peça 90, p. 53-54 e peça 91, p. 8

	850023
	500,00
	Peça 90, p. 63-64 e peça 91, p. 8

	850034
	600,00
	Peça 90, p. 73-74 e peça 91, p. 8

	850035
	2.290,00
	Peça 90, p. 75-76 e peça 91, p. 8

	850029
	740,00
	Peça 90, p. 87-88 e peça 91, p. 8

	850033
	740,00
	Peça 90, p. 89-90 e peça 91, p. 8

	850040
	900,00
	Peça 90, p. 91-92 e peça 91, p. 8

	850041
	500,00
	Peça 90, p. 93-94 e peça 91, p. 8

	850042
	900,00
	Peça 90, p. 95-96 e peça 91, p. 8

	Total
	11.087,15
	
11.9.	Além desses cheques, o de n° 850039 (R$ 4.540,00 - peça 90, p. 83-84 e peça 91, p. 8) não pôde ser validado para abater o débito, porque as relações de pagamentos vinculadas a ele constantes dos autos (peça 66, p. 139 e peça 67, p. 18, p. 39, p. 60 e p. 81) não possuem a assinatura da Srª. Raimunda Maria da Silva, signatária do convênio e responsável por sua execução, condição essa necessária para a fidedignidade do elemento de prova.
11.10.	Importa esclarecer que no extrato bancário (peça 91, página 31 em diante) constam diversos lançamentos que não demonstraram a existência de nexo causal com o objeto do convênio em exame, uma vez que se referem a cheques emitidos em data posterior ao término da vigência do convênio, que se deu em 29/7/2007 (peça 1, p. 34-46 e 96-98) .
11.11.	Tal situação decorre de a conta do convênio ter recebido diversos créditos não originários do órgão concedente, pelo que se vê, por exemplo, nos lançamentos constantes da peça 91, página 31 (R$ 18.000,00) , página 45 (R$ 6.000,00) , página 47 (R$ 4.500,00) , página 62 (R$ 6.505,73) , entre outros. Dessa maneira, realmente, não haveria porque esses créditos guardarem qualquer conexão com o objeto do convênio, uma vez que o valor do ajuste foi integralmente transferido em 10/1/2007 para a conta do ajuste, por meio de um único crédito de R$ 60.940,00 (peça 91, p. 2) .
11.12.	Conclui-se, assim, que, após análise da documentação originária da diligência sugerida pelo MP/TCU, e acolhida pela Ministra-Relatora, é possível acolher parte dos elementos ali trazidos para reduzir em R$ 42.262,37 o montante do débito originalmente imputado, como demonstrado no quadro constante do parágrafo 11.4 desta instrução.
CONCLUSÃO
12.	Das análises anteriores, conclui-se que os documentos fornecidos em resposta à diligência revelaram-se suficientes para estabelecer o nexo de causalidade entre parte dos recursos transferidos pelo convênio e as respectivas despesas realizadas pelo Centro de Capacitação e Treinamento Patativa do Assaré.
13.	Dessa forma, a proposta é no sentido de dar provimento parcial a este recurso de revisão, para diminuir o débito de R$ 60.940,00 para R$ 18.677,63, uma vez demonstrada a regular aplicação da quantia de R$ 42.262,37, com a consequente redução proporcional do valor da multa aplicada com fundamento no art. 57 de Lei Orgânica do TCU.
PROPOSTA DE ENCAMINHAMENTO
14.	Diante do exposto, eleva-se à consideração superior esta análise do recurso de revisão interposto pelo Centro de Capacitação e Treinamento Patativa do Assaré contra o Acórdão 9713/2016-TCU-Segunda Câmara, para propor, com base nos artigos 32, inciso III, e 35, inciso III, da Lei 8.443/1992:
a) conhecer do recurso e, no mérito, dar-lhe provimento parcial, de forma a reduzir o débito para R$ 18.677,63, diminuindo-se, proporcionalmente, o valor da multa (art. 57 da Lei 8.443/1992) ;
b) dar ciência ao responsável, aos interessados e à Procuradoria da República no estado do Rio Grande do Norte."
	É o relatório.

Ronaldo Moreira Maia Júnior (OAB/RN 15.341) e outros representando o Centro de Capacitação e Treinamento Patativa do Assaré; Hélio Miguel Santos Bezerra (OAB/RN 9.703) representando Raimunda Maria da Silva.

Subprocurador-geral Paulo Soares Bugarin.

RECURSO DE REVISÃO EM FACE DE DELIBERAÇÃO QUE JULGOU IRREGULARES CONTAS ESPECIAIS, COM IMPUTAÇÃO DE DÉBITO SOLIDÁRIO E MULTAS INDIVIDUAIS. CONHECIMENTO. ALEGAÇÃO DE PRESCRIÇÃO. NÃO OCORRÊNCIA. SUFICIÊNCIA DE ELEMENTOS PRESENTES NOS AUTOS PARA ENSEJAR A REFORMA DA DELIBERAÇÃO RECORRIDA. PROVIMENTO PARCIAL. REDUÇÃO DO DÉBITO E DA MULTA.

TOMADA DE CONTAS ESPECIAL (TCE)

Secretaria de Recursos - Serur.

Presentes os requisitos de admissibilidade dos artigos 32, inciso III, e 35, inciso III, da Lei 8.443/1992, conheço do recurso de revisão interposto pelo Centro de Capacitação e Treinamento Patativa do Assaré contra o Acórdão 9713/2016-TCU-Segunda Câmara, retificado por inexatidão material pelo Acórdão 3623/2017-TCU-Segunda Câmara, de relatoria do ministro Augusto Nardes, que, entre outros pontos, julgou irregulares as contas especiais do recorrente e de Raimunda Maria da Silva, com condenação ao pagamento de débito original de R$ 60.940,00 e aplicação de multas individuais de R$ 10.000,00. 
2.	A tomada de contas especial foi instaurada em razão da omissão no dever de prestar contas da aplicação dos recursos que lhe foram repassados pelo Incra por força do Convênio CRT/RN/40.000/2006, que teve por objeto a prestação de assessoria social, técnica e jurídica a famílias acampadas, com vistas ao alcance das metas propostas no Plano Regional de Reforma Agrária para o Rio Grande do Norte.
3.	Em sua peça recursal, o recorrente alega, em suma, a prescrição da pretensão de ressarcimento, questiona a responsabilização solidária de dirigentes de organizações da sociedade civil e apresenta elementos novos com o objetivo de prestar contas e comprovar a execução das despesas (peças 62/73) .
4.	O posicionamento da Secretaria de Recursos - Serur foi no sentido de que não merecem ser acolhidos os questionamentos acerca da prescrição do débito e da responsabilização de dirigentes e de que, quanto aos novos documentos, não foi apresentado nenhum elemento relativo ao aspecto financeiro da prestação de contas que permitisse comprovar o nexo de causalidade com as despesas do convênio.
5.	O Ministério Público junto ao TCU - MPTCU (peça 83) acompanhou a proposta da unidade quanto aos questionamentos acerca da prescrição do débito e da responsabilização de dirigentes. Em relação à ausência de informações financeiras para estabelecer o nexo de causalidade com os documentos apresentados, propôs que fosse determinada a realização de diligência ao Banco do Brasil com vistas à obtenção do extrato bancário da conta específica do convênio, bem como de cópia dos respectivos cheques emitidos pelo Centro de Capacitação e Treinamento Patativa do Assaré.
6.	Por meio de despacho à peça 84, acolhi a proposta apresentada pelo Parquet e determinei a realização de diligências àquele banco para que apresentasse os documentos bancários do convênio.
7.	Após a análise da diligência, a proposta de mérito da unidade técnica e do MPTCU (peças 92-94) foi pelo provimento parcial do presente recurso de revisão, de forma a reduzir o valor do débito para R$ 18.677,63, diminuindo-se, proporcionalmente, o valor da multa do art. 57 da Lei 8.443/92.
8.	Acolho os argumentos convergentes e os adoto como parte das presentes razões de decidir, sem prejuízo de algumas considerações a seguir. 
II
9.	De fato, como demonstraram a instrução e os pareceres da unidade técnica e do Ministério Público junto ao TCU, não assiste razão ao recorrente ao alegar a prescrição da pretensão de ressarcimento pelo fato de o convênio em análise ter sido celebrado há mais de dez anos.
10.	A respeito do argumento embasado pelo Recurso Extraordinário 852.475 do Supremo Tribunal Federal, cabe lembrar que o julgamento de mérito, ocorrido em 08/08/2018, com repercussão geral, que adotou a tese de que são imprescritíveis as ações de ressarcimento ao erário fundadas na prática de atos dolosos relativos à Lei 8.429/1992, não atinge os processos de controle externo, uma vez que estes não se confundem com as ações vinculadas à Lei de Improbidade Administrativa, objeto daquela deliberação.
11.	Quanto ao Recurso Extraordinário 669.069/STF, também apontado pelo recorrente, este Tribunal já manifestou entendimento de que o assunto nele tratado não alcança prejuízos que decorram de ilícitos administrativos, a exemplo da não comprovação da regular gestão de recursos públicos, o objeto da presente tomada de contas especial (Acórdão 1122/2017-TCU-Primeira Câmara, de relatoria do ministro Bruno Dantas, e 4.771/2019-TCU-1ª Câmara, de relatoria do ministro Benjamin Zymler; 4.778/2019-TCU-1ª Câmara, de relatoria do ministro Vital do Rêgo; e 232/2017-TCU-1ª Câmara, de relatoria do ministro Bruno Dantas) .
12.	Cabe ressaltar que, conforme a Súmula TCU 282, em face das disposições do art. 37, § 5º, da Constituição Federal, as ações de ressarcimento movidas contra agentes causadores de danos ao erário são imprescritíveis. E, no tocante à pretensão punitiva para imposição de multas e outras penalidades, observa-se no processo de controle externo a regra do art. 205 da Lei 10.406/2002 (Código Civil) , ou seja, a prescrição ocorre em dez anos a contar da data de ocorrência das irregularidades, com interrupção na data do despacho que ordenar a citação (Acórdão 1441/2016-TCU-Plenário, de relatoria do ministro Benjamin Zymler) .
13.	Nesse sentido, como já havia sido abordado no voto da deliberação recorrida (peça 25) , a prestação de contas estava prevista para 29/9/2007, e o ato que ordenou a citação ocorreu em 25/3/2015 (peça 8) , em menos de oito anos, portanto, não merecendo ser acolhido o argumento de prescrição da pretensão de ressarcimento apresentado pelo recorrente.
14.	Da mesma forma, não merece prosperar o argumento de que é inconstitucional a responsabilização solidária de dirigentes de organizações da sociedade civil. Esta Corte de Contas já firmou entendimento contrário por meio da Súmula TCU 286, que assim se pronuncia: "A pessoa jurídica de direito privado destinatária de transferências voluntárias de recursos federais feitas com vistas à consecução de uma finalidade pública responde solidariamente com seus administradores pelos danos causados ao erário na aplicação desses recursos".
III
15.	No que concerne ao exame dos documentos comprobatórios de despesas do convênio que foram apresentados pelo recorrente, de posse do extrato bancário (peça 91) e das cópias microfilmadas dos cheques (peça 90) , a unidade técnica fez um minucioso exame para estabelecer a relação de nexo causal entre eles, conforme proposta formulada pelo parecer do MPTCU (peça 83) e por mim acolhida (peça 84) .
16.	A análise da extensa documentação (peças 62 a 73) pela Serur permitiu estabelecer parcial correlação entre a verba pública transferida e as despesas realizadas para atingir o objetivo do convênio, no valor total de R$ 42.262,37, conforme evidenciado na tabela do subitem 11.4 da instrução da unidade (peça 92) .
17.	De fato, percebo que, a despeito de algumas divergências de valores e de datas, parte dos documentos apresentados guarda relação com a movimentação financeira ocorrida na conta bancária do convênio, motivo pelo qual tais valores devem ser abatidos do débito imputado aos responsáveis.
18.	A unidade técnica indicou ainda que alguns dos cheques emitidos à conta do convênio não tiveram suporte documental necessário a comprovar o regular uso dos recursos a eles referentes, apresentados na tabela 11.8 da instrução. Ademais, um dos cheques não pode ser utilizado para abater o débito porque as relações de pagamento a ele vinculadas não possuem a assinatura de Raimunda Maria da Silva, signatária do convênio e responsável por sua execução.
19.	Ao aprofundar a análise dos cheques sem o suporte documental necessário e dos comprovantes apresentados pelo recorrente, minha assessoria identificou, adicionalmente, que o cheque 850006, no valor de R$ 1.200,00, pode ser relacionado com os comprovantes apresentados na peça 63, páginas 40-67. Nesse sentido, tal valor também deve ser deduzido do débito imputado aos responsáveis.
20.	No tocante aos valores remanescentes, o exame da unidade técnica, o qual endosso, demonstrou que não foi estabelecido o necessário nexo de causalidade entre os recursos recebidos pelo convênio e as despesas alegadas pelos responsáveis. 
21.	Ademais, lembro que o ônus da prova em matéria de aplicação de recursos públicos é invertido: compete ao responsável demonstrar a boa e regular destinação, consoante jurisprudência pacificada neste Tribunal e no Supremo Tribunal Federal.
22.	Assim sendo, o recurso de revisão em debate deve ser provido parcialmente para que seja deduzido do débito original o montante de R$ 43.462,37, comprovado na fase recursal.
23.	Em adição, deve-se reduzir, proporcionalmente ao valor do débito, o valor da multa imputada pelo subitem 9.3 do acórdão ora atacado.
	Ante o exposto, ao endossar as manifestações da Serur e da Procuradoria, VOTO por que seja adotada a minuta de acórdão que submeto à apreciação deste Colegiado. 
TCU, Sala das Sessões Ministro Luciano Brandão Alves de Souza, em 14 de agosto de 2019.
ANA ARRAES 
Relatora